臺灣苗栗地方法院民事判決　　　　　　　 95年度訴字第418號
原　　　告　甲○○○
訴訟代理人　丙○○
被　　　告　乙○○
訴訟代理人　鄭晃奇律師
複　代理人　丁○○
上列當事人間債務人異議之訴事件，本院於民國96年3 月15日言
詞辯論終結，判決如下：
    主  文
本院九十五年度執字第六四○四號清償票款強制執行事件所為之
強制執行程序，應予撤銷。
訴訟費用由被告負擔。
    事實及理由
一、原告起訴主張：
  (一)被告執有原告及證人林發修（原告之子）為發票人，發票日
    、票面金額、票號均詳如附表所示之本票3 紙（下稱系爭3
    紙本票），聲請鈞院以95年度票字第115 號裁定准予強制執
    行，嗣被告以上開裁定為執行名義對原告聲請強制執行，經
    鈞院以95年度執字第6404號執行事件受理在案。
  (二)惟系爭3 紙本票原告未曾見過，本票上發票人之指印並非原
    告指印，簽名亦非原告親自或授權他人所為。另一發票人即
    證人林發修長年在外，與原告甚少往來，就證人林發修在外
    簽發本票之事原告並不知悉。原告為此已先提起確認本票債
    權不存在之訴，經臺灣臺中地方法院以95年度中簡字第5968
    號判決確認被告對原告並無票據權利（該案尚未確定），可
    認顯有債權不成立之情形，爰依強制執行法之規定提起異議
    之訴。並聲明：如主文第1 項所示。
二、被告之抗辯：
  (一)證人林發修居住於被告房屋期間發生火災而答應賠償，因證
    人林發修並無現金所以簽發本票，被告則要求須有第三人擔
    保，嗣證人林發修交付被告系爭3 紙本票時，當時已有原告
    之簽名及指印，證人林發修當時表示：因原告不會簽名，故
    授權其代為簽名。
  (二)證人林發修於臺灣臺中地方法院之證述，顯係意圖將所有債
    務攬於其身，且其為原告之子，其證詞本有偏頗之虞，況其
    因罹口腔癌之重症，名下又無具價值之財產，恐因該些因素
    而為上開證言。再者，若如證人林發修所稱系爭3 紙本票係
    遭被告強迫所簽發，為何遲未追究被告刑責？或一同與原告
    主張本票債權不存在？益見其證述不合常理，自不足採信。
    並聲明：原告之訴駁回。
三、兩造不爭執之事實：
    被告執有系爭3 紙本票，前聲請本院以95年度票字第115 號
    裁定准予強制執行，嗣被告以上開裁定為執行名義對原告聲
    請強制執行，經本院以95年度執字第6404號執行事件受理在
    案。
四、經本院協同兩造整理並協議簡化本件之爭點為：系爭3 紙本
    票上原告之簽名及指印是否為原告本人所為？或原告授權證
    人林發修所為？茲析述如下：
  (一)按票據為無因證券，僅票據債權人就票據作成前之債務關係
    ，無庸證明其原因而已。至該票據本身是否真正，即是否為
    發票人所作成，或係發票人授權他人作成，則應由票據債權
    人負證明之責，此觀民事訴訟法第277 條規定之法理至明（
    最高法院86年台上字第2097號、80年台上字第1713號判決意
    旨參照）。本件原告既否認被告提出之系爭3 紙本票上原告
    之簽名及指印為真正，依上說明，自應由被告就該簽名及指
    印屬原告本人所為，或原告授權他人（證人林發修）所為之
    事實負舉證證明之責。
  (二)經查：系爭3 紙本票上「甲○○○」之字跡（見本院95年度
    訴字第418 號卷第52至54頁），經本院與原告於本院及臺灣
    臺中地方法院另案（95年度中簡字第5968號確認本票債權不
    存在事件）當庭簽名之字跡（分別見本院95年度訴字第418
    號卷第20、55頁）詳予比對，二者特徵、筆順、筆勢、神韻
    、轉折、勾勒方式均不一致（例如：「吳」字中的「天」部
    分，「英」字中的「艸」字頭及「央」部分），顯非同一人
    所簽寫。又系爭本票上可資比對之指紋1 枚，經送內政部警
    政署刑事警察局鑑驗，與送鑑原告庭印指紋卡之指紋不相符
    ，而與該局檔存證人林發修指紋卡之左拇指紋相符，有內政
    部刑事警察局95年12月20日刑紋字第0950163820號鑑驗書可
    稽（見臺灣臺中地方法院95年度中簡字第5968號卷第19、20
    頁），故系爭3 紙本票上原告之簽名及指印並非原告本人所
    為乙節，堪予認定。
  (三)證人林發修於另案開庭時證稱：「發票人名字是我寫的，原
    告的名字也是我寫的，是被被告押去寫的，上面的指紋也是
    我的，是被告逼我寫上原告的名字，被告說他們兄弟要錢，
    我寫上原告的名字沒有經過原告的同意，原告沒有授權我代
    簽她的名字，不是因為原告年紀大無法簽名由我代簽名，原
    告不知道本件事情」等語明確（見臺灣臺中地方法院95年度
    中簡字第5968號卷第19、20頁），被告雖以：證人林發修為
    原告之子、為何遲未追究被告刑責等情認其證言不可採信，
    然並未提出其他證據以資證明系爭3 紙本票上原告之簽名係
    原告授權證人林發修所為，又衡諸常情，縱然由他人代為簽
    名，本人應會親自按指印以示負責，故參酌上情及舉證責任
    分配之法則，系爭3 紙本票上原告之簽名並非原告授權證人
    林發修所為，亦堪認定。
五、按執行名義無確定判決同一之效力者，於執行名義成立前，
    如有債權不成立或消滅或妨礙債權人請求之事由發生，債務
    人亦得於強制執行程序終結前提起異議之訴，強制執行法第
    14條第2 項規定明確。本院95年度執字第6404號清償票款強
    制執行事件中，於執行名義即本院95年度票字第115 號裁定
    成立前，因原告並未親自或授權證人林發修在系爭3 紙本票
    上簽名、按指印，足認被告基於系爭3 紙本票對原告之票據
    債權並不成立。從而，原告基於強制執行法第14條第2 項之
    規定提起債務人異議之訴，訴請撤銷本院95年度執字第6404
    號清償票款強制執行事件所為之強制執行程序，為有理由，
    應予准許。
六、本件事證已臻明確，被告雖聲請將系爭3 紙本票上「甲○○
    ○」之字跡及起訴狀上原告之簽名，送鑑定機關鑑定是否為
    同一人所書寫，惟系爭3 紙本票上「甲○○○」之字跡已可
    認定並非原告所書寫，詳如四、(二)所述，無再為鑑定之必要
    ，故予駁回，至兩造其餘攻防方法及所提證據，亦經審酌，
    經核亦與本件判決結果無影響，爰不逐一論述，併此敘明。
七、據上論結，本件原告之訴為有理由，依民事訴訟法第78條，
    判決如主文。
中　　華　　民　　國　　96　　年　　3 　　月　　28　　日
                  民事庭法　官　張 文 毓
以上正本係照原本作成。
如不服本判決，應於送達後20日內向本院提出上訴狀（須附繕本
）。
                        書記官  黎 東 成
中　　華　　民　　國　　96　　年　　3 　　月　　28　　日
┌──────────────────────────────────────────┐
│附表：                                                                              │
├──┬──────┬──────┬────┬──────┬─────┬───────┤
│編號│   發票日   │  票面金額  │ 到期日 │   發票人   │ 票據號碼 │ 本票裁定字號 │
├──┼──────┼──────┼────┼──────┼─────┼───────┤
│ 1  │95年1月4日  │1,000,000元 │ 未記載 │林發修      │TH023857  │本院95年度票字│
│    │            │            │        │甲○○○    │          │第115號       │
├──┼──────┼──────┼────┼──────┼─────┼───────┤
│ 2  │95年1月4日  │1,000,000元 │ 未記載 │林發修      │TH023858  │本院95年度票字│
│    │            │            │        │甲○○○    │          │第115號       │
├──┼──────┼──────┼────┼──────┼─────┼───────┤
│ 3  │95年1月4日  │1,000,000元 │ 未記載 │林發修      │TH0000000 │本院95年度票字│
│    │            │            │        │甲○○○    │          │第115號       │
└──┴──────┴──────┴────┴──────┴─────┴───────┘
